臺灣橋頭地方法院民事判決
                                      110年度訴字第717號
原      告  高雄市○○區○○○○○○

法定代理人  簡靜慧  
訴訟代理人  張桐嘉律師
被      告  黃安生  
上列當事人間請求損害賠償事件，本院於民國111年3月1日言詞
辯論終結，判決如下：
    主      文
一、被告應返還原告如附表所示之電子檔案。
二、原告其餘之訴駁回。
三、訴訟費用由被告負擔二分之一，餘由原告負擔。
四、本判決第一項於原告以新臺幣275,000元供擔保得假執行。
    但被告如以新幣825,000元預供擔保，得免為假執行。
五、原告其餘假執行之聲請駁回。
    事實及理由
一、原告主張：被告母親史秀香（民國107年3月5日死亡）前擔
    任原告之廚工，嗣於104年2月1日退休。被告於其母死亡後
    ，自109年8月28日至同年10月8日間，多次以電子郵件或線
    上即時服務系統等方式，寄送如附表所示原告之午餐業務電
    腦檔案（下合稱系爭電子檔案）截圖，向高雄市政府教育局
    （下稱教育局）政風室陳情、檢舉原告詐領侵占史秀香在職
    時之不休假獎金及自提勞工退休金等。然被告並非原告所屬
    之教職員工，史秀香之職務內容則為在校從事烹飪工作，並
    無管領系爭電子檔案之權責，系爭電子檔案應係史秀香於在
    職期間以不法方式取得，而被告現持有系爭電子檔案，其持
    有狀態亦非合法取得而具有不法性，侵害原告對系爭電子檔
    案資料之所有權，致原告受有喪失系爭電子檔案所有權之損
    害，且致原告對於公務上檔案之持有及維護之權責遭受相當
    程度之破壞，應依民法第184條第1項前段、第213條第1項規
    定，返還系爭電子檔案予原告，並刪除及銷燬所留存之系爭
    電子檔案複本及所列印之檔案紙本，以回復損害發生前之原
    狀。又系爭電子檔案非原告交付予史秀香或被告，史秀香或
    被告持有系爭電子檔案均無法律上之原因，且已影響原告就
    系爭電子檔案之所有權、管理與保管，致原告受有損害，應
    依民法第179條前段規定，返還系爭電子檔案予原告。因史
    秀香已死亡，系爭電子檔案現為被告持有中，依民法第1148
    條第1項規定，亦應由被告繼承史秀香對原告所負上開回復
    原狀之債務。為此，爰依侵權行為及不當得之法律關係，提
    起本件訴訟，請求擇一為有利之判決等語。並聲明：㈠被告
    應返還其所持有之系爭電子檔案，並刪除及銷燬所留存之系
    爭電子檔案複本及所列印之檔案紙本。㈡願供擔保請准宣告
    假執行。
二、被告則以：系爭電子檔案係原告於104年間，因讓售其欲汰
    除之電腦設備予史秀香，因而取得留存於該電腦硬碟中的系
    爭電子檔案，非史秀香不法取得。且被告使用系爭電子檔案
    係欲為爭取母親應有權益，並無故意加害原告之意思。因原
    告仍未就被告所陳情之其他部分為合理說明，被告仍有使用
    系爭電子檔案之必要等語置辯。並聲明：㈠原告之訴及假執
    行之聲請均駁回。㈡如受不利判決，願供擔保請准宣告免為
    假執行。
三、兩造不爭執事項：
  ㈠被告之母史秀香曾任原告之廚工，在校從事烹飪工作，於104
    年2月1日退休。
  ㈡史秀香因向原告購買汰換之電腦設備，該電腦硬碟中留存系
    爭電子檔案而為史秀香取得，系爭電子檔案非史秀香因職務
    可知悉或取得之資料。嗣史秀香於107年3月5日死亡，被告
    因繼承該電腦設備而取得系爭電子檔案。
  ㈢被告於109年8月28日至同年10月8日，多次以電子郵件方式，
    寄送系爭電子檔案截圖至教育局政風室，或以線上及時系統
    等方式為陳情，經教育局以109年10月23日高市密教政字第1
    0938304100號函復在案。原告已依教育局函復說明欄第4項
    所示，給付被告自96年1月至104年1月其所扣除史秀香之「
    自提退休金」共新臺幣（下同）38,228元。
  ㈣被告現仍持有系爭電子檔案。
四、本件爭點：
　　原告依民法第184條第1項前段、第179條前段，擇一請求被
    告返還其所持有之系爭電子檔案；另依同法第213條第1項規
    定，請求被告刪除、銷燬所留存系爭電子檔案複本及所列印
    之檔案紙本，有無理由？
五、本院之判斷：
  ㈠原告依民法第184條第1項前段、第213條第1項規定，請求被
    告返還其所持有之系爭電子檔案，及刪除、銷燬所留存系爭
    電子檔案複本及所列印之檔案紙本，為無理由：
  ⒈按因故意或過失，不法侵害他人之權利者，負損害賠償責任
    。民法第184條第1項前段定有明文。又當事人主張有利於己
    之事實者，就其事實有舉證之責任，為民事訴訟法第277條
    前段所明定。是依上開規定，行為人應負侵權行為之損害賠
    償責任，必以主觀上具有故意或過失，客觀上行為具有不法
    性並致他人權利受損害為要件，若其中任一要件有所欠缺，
    即無所謂侵權行為可言。本件原告主張史秀香係不法取得系
    爭電子檔案，致原告受有喪失系爭電子檔案所有權之損害，
    而被告持有系爭電子檔案之狀態亦非合法取得而具不法性，
    應負侵權行為責任，為被告所否認，自應由原告就被告合於
    侵權行為要件之事實負舉證責任。
  ⒉原告雖主張系爭電子檔案係史秀香不法取得，惟據被告到庭
    陳稱：104年時，我母親用400元向原告的總務主任張國輝買
    了一台原告不要的舊電腦（含主機及螢幕，下合稱系爭電腦
    設備），我從學校將電腦搬回來後無法開機，就把舊電腦裡
    面的硬碟拿出來，換了一個新的硬碟進去，後來到107年時
    ，因我母親薪資問題，我向學校反應未獲回應，發現硬碟內
    有系爭電子檔案，故持以向教育局陳情等語（本院卷第150
    頁）。可知史秀香取得系爭電子檔案，係因原告將所汰除之
    系爭電腦設備讓售史秀香，史秀香因而取得該電腦硬碟內所
    儲存之系爭電子檔案，此情亦為原告所不爭執（本院卷第15
    8頁），自難認史秀香取得系爭電子檔案具有不法性。
  ⒊原告另主張被告未曾於原告處任職，卻持有系爭電子檔案，
    該持有狀態並不合法，認被告亦係故意不法侵害原告就系爭
    電子檔案之所有權等語。查系爭電子檔案固非史秀香或被告
    所能取得或知悉之資訊，惟此亦係因原告於汰除系爭電腦設
    備時，疏未將硬碟內尚留存與校務有關之電磁紀錄消除，即
    直接交付於史秀香，非史秀香以不法方式取得，史秀香死亡
    後，被告因繼承取得系爭電腦設備所有權而持有系爭電子檔
    案，尚難僅因被告單純持有之狀態，即認被告有故意侵權行
    為之不法性。從而，史秀香取得系爭電子檔案或被告持有系
    爭電子檔案，既不構成侵權行為，自毋需對原告負損害賠償
    責任，則原告依民法第184條第1項前段、第213條第1項規定
    ，請求被告回復原狀即返還系爭電子檔案，並刪除、銷燬所
    留存之系爭電子檔案複本及所列印之檔案紙本，自無理由。
  ㈡原告依民法第179條前段，請求被告返還其所持有之系爭電子
    檔案，為有理由：
　⒈按無法律上之原因而受利益，致他人受損害者，應返還其利 
    益。雖有法律上之原因，而其後已不存在者，亦同，民法第
     179 條定有明文。又查不當得利依其類型可區分為「給付
    型 之不當得利」與「非給付型不當得利」，前者係基於受
    損人 之給付而發生之不當得利，後者乃由於給付以外之行
    為（受損人、受益人、第三人之行為）或法律規定或事件所
    成立之不當得利。在「給付型之不當得利」固應由主張不當
    得利返 還請求權人（受損人），就不當得利成立要件中之
    「無法律 上之原因」負舉證責任；惟在「非給付型之不當
    得利」中之「權益侵害之不當得利」，由於受益人之受益非
    由於受損人 之給付行為而來，而係因受益人之侵害事實而
    受有利益，因此祇要受益人有侵害事實存在，該侵害行為即
    為「無法律上 之原因」，受損人自不必再就不當得利之「
    無法律上之原因」負舉證責任，如受益人主張其有受益之「
    法律上之原因」 ，即應由其就此有利之事實負舉證責任（
    最高法院100 年度台上字第899號判決意旨參照）。依前所
    述，史秀香取得系爭電子檔案係原告連同系爭電腦設備一併
    交付，自屬基於給付而受利益之情形，應由主張得行使不當
    得利請求權之原告，對於不當得利請求權之成立要件，負舉
    證責任。
　⒉查系爭電子檔案雖係由原告連同系爭電腦設備直接交付於史
    秀香，然非史秀香或被告所能取得或知悉之資訊，此為被告
    所不爭執，難認原告有將系爭電子檔案連同系爭電腦設備一
    併讓售史秀香之意。況被告亦於本院陳稱：之後學校跟我母
    親說要把我搬回來的電腦再搬回去，說電腦是壞的，要換一
    台好的給她，但沒有把我的硬碟拿出來還給我等語（本院巻
    第150頁），顯然原告將系爭電腦設備交付史秀香後，曾向
    史秀香索回並另行交付未損壞之電腦設備，然因被告業將原
    電腦硬碟置換為其所有之硬碟，致未一併交還儲存有系爭電
    子檔案之硬碟予原告，堪認原告與史秀香間並無買賣系爭電
    子檔案之意思表示合致。而被告於史秀香死亡後，繼續占有
    系爭電子檔案，且未經原告同意即持以使用，並拒絕返還原
    告，顯已將系爭電子檔案據為己有，取得在權益內容本應歸
    屬於原告之利益，致原告受有喪失系爭電子檔案之損害，自
    應成立不當得利。從而，原告依不當得利之法律關係，請求
    被告返還系爭電子檔案，為有理由，應予准許。　
六、綜上所述，原告依不當得利之法律關係，請求被告返還系爭
    電子檔案，為有理由，應予准許；另依侵權行為之法律關係
    ，請求被告刪除及銷燬所留存系爭電子檔案複本及所列印之
    檔案紙本，為無理由，應予駁回。
七、兩造均陳明願供擔保聲請宣告假執行或免為假執行，經核無
    不合，爰分別酌定相當擔保金額，予以准許。
八、本件事證已臻明確，兩造其餘攻擊防禦方法及所用之證據，
    經本院斟酌後，認與判決結果不生影響，爰不逐一論列，附
    此敘明。
九、據上論結，本件原告之訴一部為有理由，一部為無理由，判
    決如主文。
中　　華　　民　　國　　111 　年　　3 　　月　　31　　日
                  民事第三庭    法　官　楊捷羽
以上正本係照原本作成。
如對本判決上訴，須於判決送達後20日內向本院提出上訴狀。如
委任律師提起上訴者，應一併繳納上訴審裁判費。
中　　華　　民　　國　　111 　年　　3 　　月　　31　　日
                                書記官　黃盈菁
附表：
編號 原告主張之檔案 被告歷次陳情資料（原證 4）所示之檔案 卷證出處 1 高雄縣茄萣鄉砂崙國民小學營養午餐101年03月份廚工薪水印領清冊 同左 本院卷第38頁 2 96黃梅桂.pdf、96黃梅桂-申請表.pdf、000000) 00零用金收支表.xls、98-100午餐收支表.xls、年度廚工工作獎金.doc、9905-12印領清冊.xls 96年12月零用金收支表 本院卷第50頁   黃梅桂—國旅卡合格交易 資料明細報表（96年） 本院卷第51頁   黃梅桂—強制休假補助費 申請表（96年） 本院卷第52頁   98-100午餐收支表 本院卷第69頁   年度廚工工作獎金 本院卷第70頁   9905-12印領清冊 本院卷第70頁 3 國樂勸募帳戶表列 高雄市教育局各級學校專戶明細 本院卷第57頁 4 領據格式－機關 中油永安廠圖書經費領據 本院卷第58至59頁 5 00000000000000 勸募 國樂團勸募帳號 本院卷第61至62頁 6 說明書、領據 該校不開標之收據、領據 本院卷第63至64頁 7 砂崙國小代理（代課）教師登記表 同左 本院卷第67至68頁 8 高雄縣茄萣砂崙國民小學九十年度教師評審委員會會議記錄 同左 本院卷第68頁 9 廚工勞動契約、99下會議記錄表、99砂崙午餐委員會名冊 同左 本院卷第72至73頁 10 9703司令台美化計晝、97.06司令台整修美化工程 同左 本院卷第77至87頁 11 領據 中油永安廠司令台整修經費領據 本院卷第88頁 12 補助款表列 經費明細列表 本院卷第88至90頁 13 國樂基金98年報告書 同左 本院卷第96至97頁